最高法院刑事判決　　　　　　　　　　　　　　　九十一年度台上字第一六二二號
　　上　訴　人
　　即 自訴 人　林漢民
　　上　訴　人
　　即　被　告　甲○○
右上訴人等因林漢民自訴被告業務侵占案件，不服台灣高等法院高雄分院中華民國八
十八年七月二十二日第二審判決（八十六年度上訴字第二六七五號，自訴案號：台灣
高雄地方法院八十五年度自字第三八三號），提起上訴，本院判決如左：
    主  文
原判決撤銷，發回台灣高等法院高雄分院。
甲○○之上訴駁回。
    理  由
一、關於上訴人即自訴人林漢民上訴部分：
本件原判決認定：上訴人即被告甲○○（以下稱被告）係執業律師，為從事業務之人
，於民國八十二年九月二十六日，在高雄市前金區○○○路一三五之一號四樓Ａ室，
受黃瑞松與上訴人即自訴人林漢民（以下稱自訴人）之委託協調雙方因合建所生之糾
紛，自訴人於同月二十九日依協議內容將應對待給付與黃瑞松之款項以大安商業銀行
高雄分行所簽發，付款人台灣銀行高雄分行，發票日八十二年九月二十九日，票號Ｂ
Ｄ0000000號、ＢＤ0000000號，金額分別為新台幣（下同）六萬四千
元、十九萬七千七百二十一元之指示支票二張（以下稱系爭支票）交予被告，俾黃瑞
松將應給付自訴人之四十二萬五千元寄放於被告處時，轉交予黃瑞松，詎被告竟意圖
為自己不法之所有，於八十二年十月一日，黃瑞松尚未提出給付之時，在上址利用不
知情之不詳姓名已成年會計人員偽造「黃瑞松」之簽名於上開其業務上所持有之二張
支票背面上，並持向台灣銀行高雄分行提示兌領後，將款項二十六萬一千七百二十一
元侵占入己，足以生損害於自訴人。嗣自訴人以黃瑞松未履行雙方之協議為由，於八
十三年十二月十七日以高雄郵局三十九支局第二七四號存證信函通知被告欲取回系爭
支票，被告置之不理。八十四年十一月上旬，自訴人透過大安銀行高雄分行向台灣銀
行高雄分行查詢，始知系爭支票票款已於八十二年十月一日為被告所盜領等情。因而
撤銷第一審論被告以意圖為自己不法之所有，而侵占對於業務上所持有之物罪，判處
有期徒刑貳年之判決，改判認其牽連犯業務侵占及行使偽造私文書罪，從一重論上訴
人以意圖為自己不法之所有，而侵占對於業務上所持有之物罪，判處有期徒刑捌月，
雖非無見。惟按有罪判決書之事實一欄，為適用法令之依據，應將法院依職權認定與
犯罪構成要件有關之事項，詳記於事實欄，然後於理由內逐一說明其憑以認定之證據
，使事實及理由兩相一致，方為合法。依原判決所認定之上開事實，被告應係利用不
知情之不詳姓名已成年會計人員偽造「黃瑞松」之背書於系爭支票上，持向台灣銀行
高雄分行提示兌領後，將款項侵占入己等情，其判決理由雖說明係依證人即合順營造
有限公司會計楊秀蘭於第一審證稱：律師費是由律師助理交予會計，會計再存入銀行
，此票就是律師助理交予會計等語，及台灣銀行高雄分行八十四年十一月十日函覆大
安銀行高雄分行之11.10.銀高營字第九二七二號函、系爭支票影本等證據資料而為犯
罪事實之認定，惟其於理由欄既說明被告係利用不知情之會計人員偽造「黃瑞松」背
書簽名提領票款（原判決第三頁第五、六行），嗣於理由欄又謂「被告係利用不知情
之會計為領款作業之方便，而對於所有有抬頭之支票均自己代簽名背書之餘，為上開
二張支票之背書甚明」（同上第十四｜十五行）等旨，則系爭支票「黃瑞松」之背書
究係由不知情之會計人員所簽抑被告自己代簽？非惟判決理由前後矛盾，且與所認定
之事實亦不一致，其判決自難認適法。又查系爭支票之提示人為「合順營造有限公司
」，有系爭支票影本在卷可徵（詳第一審卷第二十九頁），並為被告及自訴人所不爭
執，被告雖辯稱：伊事務所會計與合順營造有限公司之會計係同一人，因客票多，會
計弄錯帳號才誤將系爭支票提兌入合順營造有限公司之帳戶云云，既然共用之會計係
同一人，自不難查明究為何人？原審未予調查，即以不詳姓名已成年會計人員為之為
犯罪事實，略嫌率斷。又按該合順營造有限公司為法人，被告並非該公司之負責人（
負責人為被告之父黃海波），依卷內資料顯示，系爭支票並非以被告名義提示兌領現
款，而係經由合順營造有限公司於八十二年十月一日提示兌領入帳，則被告是否自合
順營造有限公司帳戶領出該筆支票票款使用？抑或留為合順營造有限公司帳戶中由該
公司使用？如被告未曾領出系爭支票款而係留由合順營造有限公司帳戶內使用，被告
之主觀犯意係為自己或合順營造有限公司不法所有，即非無究明之必要，原審未予釐
清系爭支票票款之流向，以為事實判斷之依據，遽認被告係意圖為自己不法所有，有
應於審判期日調查之證據未予調查及判決理由不備之違法。自訴人上訴意旨執以指摘
，非無理由，應認原判決有撤銷發回之原因。
二、關於上訴人即被告甲○○上訴部分：
按刑事訴訟法第三百七十六條所列不得上訴於第三審法院之罪與得上訴之罪為牽連犯
，依刑法第五十五條規定從不得上訴之重罪論處，因其牽連之輕罪原得上訴，基於審
判不可分原則，對於該重罪部分，固得附隨上訴於第三審，但以其得上訴之輕罪部分
之上訴合法為前提，如該得上訴第三審部分之上訴不合法，第三審法院應從程序上予
以駁回，對於不得上訴第三審之重罪部分自亦無從適用審判不可分之原則，併為審判
。查本件原判決認被告係犯刑法第三百三十六條第二項之業務上侵占罪，核該罪係屬
於刑事訴訟法第三百七十六條第三款之案件，原不得上訴於第三審法院，但原審認被
告所犯此項業務上侵占罪，與其所犯之行使偽造私文書罪，有方法結果之牽連關係，
應依刑法第五十五條從一重之刑法第三百三十六條第二項處斷。基於審判不可分之原
則，該侵占罪固可附隨於行使偽造私文書罪上訴於本院。但上訴人即被告甲○○上訴
意旨僅就系爭支票已由自訴人交被告代理案外人黃瑞松收受，被告縱有侵占，受害人
係黃瑞松，自訴人並非直接被害人，不得提起本件自訴，及其並未侵占等情指摘原判
決論以業務侵占罪為違法，對於得上訴於第三審法院之行使偽造私文書罪部分，並未
依據卷內訴訟資料具體指摘原判決如何違背法令，核與刑事訴訟法第三百七十七條規
定之上訴第三審法定要件不合，該部分上訴既非合法，應從程序上予以駁回，而無從
為實體上之判決，相牽連之業務上侵占罪部分自無從適用審判不可分原則，併為實體
上審判，其此部分之上訴即非法之所許，應併予駁回。
據上論結，應依刑事訴訟法第三百九十七條、第四百零一條、第三百九十五條前段，
判決如主文。
中      華      民      國    九十一    年      三      月    二十七    日
                              最高法院刑事第十庭
                                  審判長法官  林  增  福
                                        法官  邵  燕  玲
                                        法官  吳  昆  仁
                                        法官  陳  世  雄
                                        法官  惠  光  霞
      右正本證明與原本無異
                                              書  記  官
中      華      民      國    九十一    年      四      月      二      日
